ACORDAO-COMPLETO-2348381

ACÓRDÃO 3564/2019 ATA 13/2019 - PRIMEIRA CÂMARA

VISTOS, relatados e discutidos estes autos em que se analisam atos de pensão.
ACORDAM os Ministros do Tribunal de Contas da União, reunidos em sessão da Primeira Câmara, ante as razões expostas pelo Relator e com fundamento no art. 71, inciso III, da Constituição Federal, no art. 1º, inciso V, e art. 39, incisos I e II, da Lei 8.443/1992, no art. 260 do Regimento Interno do Tribunal de Contas da União, em:
9.1. considerar ilegal e recusar registro aos atos de concessão de pensão civil instituídos por Maria Alves de Almeida, Newton Azevedo, Ney da Silva Gurgel, Paulo Bezerra Duarte, Raimundo Fernandes Maia.
9.2. dispensar a devolução dos valores indevidamente recebidos até a data da ciência da Universidade Federal do Rio Grande do Norte do Acórdão proferido, com base no Enunciado 106 da Súmula da Jurisprudência do TCU;
9.3. esclarecer aos interessados que, no caso de não-provimento de recurso eventualmente interposto junto ao TCU, deverão ser repostos os valores recebidos após a ciência do acórdão pelo Universidade Federal do Rio Grande do Norte;
9.4. determinar à Universidade Federal do Rio Grande do Norte, com base no art. 45 da Lei 8.443/1992, que:
9.4.1. faça cessar os pagamentos decorrentes dos atos impugnados, comunicando ao TCU, no prazo de quinze dias, as providências adotadas, nos termos dos art. 262, caput, do Regimento Interno do TCU e 8º, caput, da Resolução - TCU 206/2007;
9.4.2. cadastre novos atos, livres das irregularidades apontadas, submetendo-os ao TCU no prazo de trinta dias, nos termos dos arts. 262, § 2º, do Regimento Interno do TCU e 19, § 3º, da Instrução Normativa - TCU 78/2018; 
9.4.3. informe aos interessados o teor do Acórdão prolatado, encaminhando ao TCU, no prazo de trinta dias, comprovante da data de ciência pelo respectivo interessado, nos termos do art. 4º, § 3º, da Resolução TCU 170/2004.

Ato de concessão de pensão civil.

Primeira Câmara

Universidade Federal do Rio Grande do Norte.

3. Interessados/Responsáveis:
3.1. Interessados: Alfred Jan Serwaczak (XXX.699.118-XX); Dagmar Barbalho Azevedo (XXX.029.594-XX); David da Cunha Duarte (XXX.498.074-XX); Dulcineia Feitosa da Cunha (XXX.410.974-XX); Maria Ferreira Dias Maia (XXX.066.374-XX); Maria Libania de Medeiros Gurgel (XXX.524.884-XX).

13.1. Ministros presentes: Benjamin Zymler (na Presidência) e Walton Alencar Rodrigues (Relator).
13.2. Ministro-Substituto convocado: Augusto Sherman Cavalcanti.
13.3. Ministro-Substituto presente: Weder de Oliveira.

WALTON ALENCAR RODRIGUES

Trata-se de atos de concessão de pensão civil instituídos por Ney da Silva Gurgel, Maria Alves de Almeida, Paulo Bezerra Duarte, Raimundo Fernandes Maia e Newton Azevedo (peças 1/5) , ex-funcionários da Universidade Federal do Rio Grande do Norte.
Em sua primeira manifestação de mérito (peça 7) , a Secretaria de Fiscalização de Pessoal (Sefip) opinou por considerar ilegais e recusar registro aos atos de concessão, haja vista a manutenção de pagamento indevido de reajuste 3,17%, amparado por decisão judicial, por perda remuneratória decorrente de aplicação errônea dos critérios de reajustes previstos nos artigos 28 e 29 da Lei 8.880/1994.
Reproduzo, a seguir, excerto da instrução da unidade que enfrenta a matéria:
13. A Lei 8.880/1994 criou a Unidade Real de Valor (URV) e o real. O conjunto das medidas implementadas ficou conhecido como Plano Real. A Portaria Interministerial 26, de 20/1/1995, divulgou o reajuste dos vencimentos fixando-os em 22,07%, embora o correto, segundo o critério definido naqueles dispositivos legais, fosse 25,94%. O percentual de 3,17% resulta da divisão do percentual de 125,94% (remuneração reajustada em 25,94%) pelo percentual de 122,07% (remuneração reajustada em 22,07%) . 
14. Em um primeiro momento, inúmeros servidores obtiveram o pagamento desse resíduo de 3,17% por meio de decisões judiciais favoráveis, como no caso tratado neste processo. Contudo, a própria Administração, por meio do art. 8º da Medida Provisória 2.225/2001, reconheceu o erro e o direito ao reajuste de 25,94%, deduzido o percentual já recebido de 22,07%, foi estendido a todos os servidores civis do Poder Executivo Federal, ativos e inativos, bem como pensionistas. 
15. Segundo o art. 9º daquela norma, a incorporação mensal do reajuste ocorreria a partir de 1/1/2002. Assim, a partir de 1/1/2002, a situação de todos os servidores e pensionistas em relação ao percentual de 3,17% passou a ser a mesma, independentemente de haver sentença judicial determinando o pagamento. 
16. Ademais, a Medida Provisória 2.225/2001, em seu art. 10, também dispôs que o percentual complementar de reajuste de 3,17% seria devido somente até a ocorrência de “reorganização ou reestruturação de cargos e carreiras, concessão de adicionais, gratificações ou qualquer outra vantagem de qualquer natureza”. As únicas exceções seriam as parcelas incorporadas até dezembro de 1994 a título de vantagem pessoal e dos chamados quintos e décimos. 
17. Em outras palavras, na vigência posterior de nova estrutura remuneratória criada para determinada carreira, os servidores nela enquadrados não mais fariam jus à parcela de 3,17%. 
18. Conforme frisou o voto condutor do Acórdão 213/2012-TCU-Segunda Câmara (relator Ministro Augusto Nardes) : 
É entendimento pacífico desta Corte que os pagamentos dos percentuais relativos a planos econômicos, a exemplo da denominada URV (3,17%) , não se incorporam aos salários em caráter permanente, pois têm natureza de antecipação salarial, sendo devidos somente até a reposição das perdas salariais havidas no ano anterior, o que ocorre na primeira data-base posterior ao gatilho, conforme o Enunciado nº 322 do Tribunal Superior do Trabalho (TST) . 
19. Cabe observar que não há que se falar em ofensa à coisa julgada, pois, “a coisa julgada é limitada pela situação jurídica sob cuja órbita se configurou” (voto condutor do Acórdão 6739/2010-TCU-Primeira Câmara, de relatoria do Ministro Walton Alencar Rodrigues) . 
20. Na mesma linha, o acórdão proferido pelo Supremo Tribunal Federal nos autos do RE 241.884/ES (relator Ministro Sepúlveda Pertence) , cuja ementa se reproduz: 
É firme a jurisprudência do STF no sentido de que a garantia do direito adquirido não impede a modificação para o futuro do regime de vencimentos do servidor público. Assim, e desde que não implique diminuição no quantum percebido pelo servidor, é perfeitamente possível a modificação no critério de cálculo de sua remuneração. 
21. Também dessa forma se pronunciou o Superior Tribunal de Justiça no Mandado de Segurança 13.721/DF (relatora Ministra Nancy Andrighi) : 
Mandado de segurança. Ato coator praticado pelo Conselho da Justiça Federal. Servidores Públicos. Obtenção, mediante ação transitada em julgado em 1993, do reconhecimento do direito à correção monetária de 26,05% sobre sua remuneração mensal (URP) . Posterior aprovação, mediante as Leis nº s 9.421/96, 10.745/02 e 11.416/2006, de Planos de Cargos e Salários, com reestruturação das carreiras do Poder Judiciário. Determinação, pelo CNJ, da absorção paulatina das diferenças de correção monetária, culminando com a equalização dos vencimentos. Alegação de ofensa à coisa julgada. Inexistência. 
- A coisa julgada que assegura vantagens funcionais se perfectibiliza à vista da lei vigente à data da sentença. Alterada a lei, e fixados novos vencimentos, o funcionário só tem direito a sua irredutibilidade, de modo que, se for o caso, perceberá como vantagem pessoal a parcela suprimida. Precedente. Segurança denegada (grifos) . 
22. A supressão do pagamento da parcela de 3,17% não caracteriza, portanto, desrespeito à coisa julgada, mas, sim, mera equalização dos vencimentos em face de panorama jurídico posterior. Pela pertinência, vale transcrever trecho do voto condutor do Acórdão 2998/2013-TCU-Segunda Câmara (relator Ministro Benjamin Zymler) : 
 (...) Não é razoável, pois, que a servidora permaneça recebendo vantagem oriunda de perda ocorrida em estrutura remuneratória de 1995, não mais vigente. 
Havendo alteração na situação jurídica com base na qual foi proferida a sentença, afasta-se a incidência da coisa julgada, ex vi do art. 471 do Código de Processo Civil. 
Nesse sentido, foi a posição do próprio TRF da 4ª Região: 
‘De outro lado, tampouco a coisa julgada formada no Mandado de Segurança nº 2001.71.01.001282-2 tem o alcance pretendido pela apelante, uma vez que o vínculo funcional entre os servidores e o Poder Público configura relação jurídica continuativa, se lhe aplicando as disposições dos arts. 468 do CPC e 471, I, do Código de Processo Civil:
 Art. 468. A sentença, que julgar total ou parcialmente a lide, tem força de lei nos limites da lide e das questões decididas. 
 (...) 
Art. 471. Nenhum juiz decidirá novamente as questões já decididas, relativas à mesma lide, salvo: 
I - se, tratando-se de relação jurídica continuativa, sobreveio modificação no estado de fato ou de direito; caso em que poderá a parte pedir a revisão do que foi estatuído na sentença. 
No caso, noticiada a ocorrência de reestruturações na carreira da autora, houve alteração fundamental na relação jurídica existente entre a autora e a Administração, a afastar a observância da coisa julgada.’ (Decisão monocrática da Desembargadora Federal Maria Lúcia Luz Leiria na Apelação/Reexame necessário no processo 5002751-11.2010.404.7101, em 6.2.2012, Terceira Turma) . 
Portanto, uma vez verificado que os fundamentos que amparavam o pagamento da URV de 3,17% não mais remanescem, deve-se proceder à retirada da parcela, sob pena de enriquecimento sem causa da servidora. Isso, sem nenhuma ofensa à coisa julgada. 
Assim, não há erro na determinação (...) para que proceda à absorção da rubrica relativa ao percentual de 3,17%, uma vez que houve alterações da estrutura remuneratória na qual foi apurada a perda em questão. Essas alterações são posteriores à decisão judicial que autorizou a incorporação da vantagem. 
23. Esse entendimento tem jurisprudência pacífica no TCU. Além dos acórdãos já citados, podem-se elencar, entre outros, os Acórdãos 2.974/2014 (relator Ministro-Substituto Augusto Sherman) , 3.424/2014 (relator Ministro-Substituto Augusto Sherman) e 726/2016 (relator Ministro Benjamin Zymler) , todos da Primeira Câmara; 1.570/2014 (relator Ministro Raimundo Carreiro) , 2.321/2014 (relator Ministro José Jorge) , 10.661/2015 (relatora Ministra Ana Arraes) e 2.032/2016 (relatora Ministra Ana Arraes) , todas da Segunda Câmara; e 3.511/2013 (relator Ministro Aroldo Cedraz) e 3.368/2014 (relator Ministro Benjamin Zymler) , ambos do Plenário. 
24. Nos casos tratados no presente processo, houve continuidade do pagamento destacado do índice de 3,17% mesmo após 1/1/2002, data da incorporação do reajuste, conforme o art. 9º da Medida Provisória 2.225/2001. Essa continuidade implica duplicidade de pagamento do índice de 3,17%. Uma mesma circunstância foi valorada em mais de um momento, contrariando, assim, o princípio do non bis in idem. 
25. Além disso, como já mencionado, o art. 10 da Medida Provisória 2.225/2001 limitou os pagamentos mensais até o momento da superveniência de uma reorganização ou reestruturação dos cargos e carreiras. Nos casos agora tratados, isso já ocorreu, por meio da lei que criou o novo plano de carreira. Portanto, os efeitos da decisão judicial deveriam ter cessado, sendo irregular a continuidade do pagamento do índice de 3,17%. 
26. Cabe, assim, proposta de ilegalidade e recusa de registro do ato, nos termos do art. 260, § 1º, do Regimento Interno do TCU. 
27. Na forma dos arts. 262, caput, do Regimento Interno do TCU, 8º, caput, da Resolução TCU 206/2007 e 15, caput, da Instrução Normativa TCU 55/2007, cabe, ainda, proposta de determinar ao órgão/entidade de origem que, no prazo de quinze dias, faça cessar os pagamentos decorrentes do ato impugnado. 
28. Quanto aos valores indevidamente pagos, sua percepção de boa-fé por parte dos interessados fundamenta a aplicação do Enunciado 106 da Súmula da Jurisprudência do TCU, dispensando-se a devolução.
29. Para maior clareza do acórdão a ser prolatado, é pertinente esclarecer aos interessados que essa dispensa alcança apenas os valores recebidos de boa-fé até a data de ciência do acórdão pelo órgão/entidade de origem. Assim, no caso de não provimento de recurso eventualmente interposto, deverão ser repostos os valores recebidos após aquela ciência. 
30. Adicionalmente, com base nos arts. 262, § 2º, do Regimento Interno do TCU e 15, § 1º, da Instrução Normativa TCU 55/2007, cabe determinar ao órgão/entidade de origem que, no prazo de trinta dias, emita novos atos, livres da irregularidade apontada. 
31. Por fim, vale destacar que os atos em análise foram disponibilizados ao TCU há menos de cinco anos. Portanto, segundo o entendimento estabelecido no Acórdão 587/2011-TCU-Plenário (relator Ministro Valmir Campelo) , não é necessária a instauração do contraditório.
Em sua primeira intervenção regimental à peça 9, o Ministério Público de Contas apresentou o seguinte parecer:
Em exame pensões civis concedidas pela Universidade Federal do Rio Grande do Norte. 
	O controle interno opina pela legalidade das concessões.
	A unidade técnica propõe a ilegalidade das pensões, ante a inclusão da parcela judicial 3,17% para fins do cálculo do valor inicial da pensão, momento em que tal vantagem já deveria ter sido absorvida pelas alterações ocorridas nas estruturas remuneratórias dos ex-servidores, instituidores dos benefícios pensionais.
	Observa-se que além da irregularidade apontada pela unidade técnica foi consignado nos atos de peças 1 e 2 a vantagem do art. 192, inciso I, da Lei 8.112, de 11 de dezembro de 1990, calculada com base na diferença de remuneração entre a classe de professor adjunto e a classe de professor titular, sendo que as pensões foram concedidas na vigência da Lei 11.344, de 8.9.2006, que criou a classe de professor associado, posicionada entre as classes de professor adjunto e professor titular. 
	O entendimento deste Tribunal é o de que o cálculo da vantagem deve ser alterado para se conformar à nova estrutura remuneratória, ou seja com a vigência da MP 295/2006, convertida na citada Lei 11.344/2006, deve ser aferido com base na diferença entre as classes de professor adjunto e de professor associado (Acórdão 300/2013-TCU-Primeira Câmara, 6620/2013-TCU-2ª Câmara) .
	O ato de peça 4 trata de alteração da pensão deixada por Paulo Bezerra Duarte, para inclusão da companheira. Ocorre que a concessão inicial, tendo como beneficiário da pensão apenas o filho menor do ex-servidor, ainda não foi disponibilizada para o exame deste Tribunal, encontra-se no controle interno aguardando parecer.
	O ato de alteração somente deve ser registrado após o registro da concessão inicial. Nesse sentido, transcrevo excerto do voto condutor do recente Acórdão 7771/2014-TCU-Segunda Câmara, em caso análogo:
 “3. Já os atos vistos às peças 2 e 3, tratam de alteração das aposentadorias Angélica Maria Nascimento Vivas e de Nilo Alencar de Lima. Entretanto, os atos iniciais correspondentes as alterações em comento, ainda se encontram no sistema Sisac aguardando autuação para oportuna deliberação. Nesse caso, estaria o Tribunal a apreciar atos de alteração sem que tenha se pronunciado, ainda, acerca dos processos iniciais das aposentadorias, configurando uma situação incongruente, uma vez que as alterações terão que seguir os atos iniciais, não os anteceder. 
 4. Na espécie, a jurisprudência assentada nesta Corte de Contas tem adotado o entendimento de que ‘a alteração de aposentadoria somente deve ser registrada após o registro da concessão inicial’ e que ‘considerando que a concessão inicial não se encontra em condições de ser registrada, não parece razoável registrar alteração posterior’. (Acórdãos 2136/2004 e 1854/2004, ambos da 2ª Câmara) , da relatoria do eminente Ministro Benjamin Zymler. 
5. Mais tarde, no âmbito do Acórdão 1468/2005-TCU-Primeira Câmara, cuja relatoria coube ao Ministro Marcos Vinicius Vilaça, a Corte assim decidiu: ‘ (...) não é possível que este Tribunal julgue legal alteração de concessão inicial que já foi considerada ilegal. Ou seja, o acessório segue o principal, não sendo possível apreciar aquele isoladamente. ‘ 
6. No mesmo sentido entendeu o nobre Ministro Walton Alencar Rodrigues conforme prolatado no Acórdão 6788/2012-TCU-Primeira Câmara: ‘Não obstante, o ato de alteração em exame foi emitido antes da prolação do Acórdão 806/2008-TCU-Primeira Câmara, decisão por meio da qual o Tribunal julgou ilegal o ato de concessão inicial em favor de Maria da Conceição Silva de Souza. Não se tendo aperfeiçoado o ato de concessão inicial - julgado ilegal e com registro recusado - não subsiste o ato de alteração, pois não há ato a ser alterado, devendo ser considerado prejudicado seu exame’.  (Destaquei) .
	Além das deliberações citadas, acrescento, na mesma linha, o Acórdão 7318/2014-TCU-Segunda Câmara.
	Pelo exposto, o Ministério Público de Contas sugere o destaque do ato de peça 4, relativo à alteração da pensão instituída por Paulo Bezerra Duarte, para que seja apreciada em conjunto com o respectivo ato inicial de concessão da pensão deixada pelo ex-servidor.
	Aquiesce, no mérito, à proposta apresentada pela unidade técnica para os demais atos em exame, acrescentando a ocorrência de irregularidade na forma do cálculo da vantagem do artigo 192, inciso I, da Lei 8.112/1990, nos atos de atos de peças 1 e 2.
Mediante Despacho (peça 10) , restitui os autos à unidade instrutiva para que apontasse os valores corretos da parcela salarial referente ao artigo 192, inciso I, da Lei 8.112/1990, cujo pagamento irregular foi identificado nos atos de pensão civil instituídos por Maria Alves de Almeida e Newton Azevedo (peças 1 e 2) , juntando as fichas financeiras correspondentes e os dispositivos legais que os fundamentam.
Reproduzo, a seguir, excerto da última instrução de mérito acolhida pela instância dirigente da Sefip, cuja proposta foi endossada pelo Ministério Público junto ao TCU (peças 16/18) :
 (...) 
Em relação ao ato da instituidora Sra. Maria Alves de Almeida.
7.	A instituidora faleceu em 27/4/2012, o que habilitou o Sr. Alfred Jan Serwaczak (viúvo) ao percebimento de benefício pensional. À pensão, aplicam-se o redutor de 30% em relação aos valores que, à época da inativação, ultrapassavam o teto do RGPS; bem como os reajustes anuais deste mesmo regime previdenciário.
8.	Em consulta ao contracheque paradigma do instituidor à peça 13 e nas rubricas salariais cadastradas no ato, há a necessidade de análise de rubrica embasada em sentença judicial, bem como da vantagem embasada no artigo 192, I, da Lei 8112/90, conforme determinação do Ministro-relator.
Rubrica relativa ao artigo 192, I, da Lei 8112/90
9.	Constata-se que houve o pagamento em valor acima do devido. Considerando-se as rubricas salariais cadastradas no ato e conforme tabela salarial à peça 11, a vantagem comento deveria ter sido calculado considerando-se a diferença de remuneração entre as classes/padrão “adjunto I” e “associado I” (R$ 1.575,95) . No ato, foi considerado as classes/padrão “adjunto I” e “titular” (R$ 2.477,23) .
10.	O posicionamento acima disposto se ampara nos termos dos Acórdão 6620/2013-TCU-Segunda Câmara, relator Ministro José Jorge, e 300/2013-1º Câmara, relator Ministro Benjamin Zymler. 
11.	Em linhas gerais, a presente celeuma surge com a vigência da Medida Provisória 295/2006, convertida na Lei 11.344/2006, que criou a classe de professor associado entre as classes de professor adjunto e professor titular. O Voto condutor do Acórdão 6620/2013-TCU-Segunda Câmara assim se posicionou:
13. No entender da Sefip, independentemente da inovação promovida na carreira de professor, a vantagem do art. 192, inciso I, deveria continuar sendo paga com base na diferença entre as classes de professor adjunto e de professor titular. Sustenta, nesse sentido, “que os proventos devem ser regulados pela legislação vigente ao tempo em que o servidor reuniu os requisitos para se aposentar”. Assim, a criação da classe de professor associado, por ser posterior à inativação, não deveria impactar no cálculo da parcela discutida.
14. Em sentido oposto, defende o Ministério Público junto ao TCU que, com a vigência da MP 295/2006, a vantagem do art. 192, inciso I, deveria ser aferida com base na diferença entre a classe de professor adjunto e a novel classe de professor associado. Sustenta que os proventos dos inativos não estão imunes a mudanças legislativas promovidas posteriormente à aposentadoria, haja vista remansosa jurisprudência acerca da inexistência de direito adquirido a regime jurídico de remuneração.
15. Com as devidas vênias à unidade técnica, entendo que assiste razão à douta Procuradoria.
16. De fato, a jurisprudência pacífica do Supremo Tribunal Federal sedimentou-se no sentido de que não há direito adquirido a regime de vencimentos. Destarte, não há impedimento a que alterações legislativas futuras venham a alterar estruturas de carreiras e a forma de cálculo das remunerações de servidores públicos, desde que respeitada a garantia da irredutibilidade de vencimentos (art. 37, XV, da Constituição Federal) . Tal entendimento estende-se aos inativos.
12.	Conforme contracheque às peças 12 e 13, verifica-se que os proventos da instituidora se elevaram de R$ 4.971,66 (jan/2007) para R$ 8.531,72 (mar/2012) , cabendo constatar que a alteração legislativa em comento, caso tenha acarretado descenso remuneratório, já foi devidamente compensado pelos reajustes salariais posteriores. Destarte, não que se cogitar que a interpretação acima exposta, atualmente, acarrete redução indevido no benefício pensional.
Rubrica de 3,17% embasada em decisão judicial
13.	 A Portaria Interministerial 26, de 20/1/1995, divulgou o reajuste dos vencimentos fixando-os em 22,07%, embora o correto, segundo o critério definido naqueles dispositivos legais, fosse 25,94%. 
14.	O percentual de 3,17% resulta da divisão do percentual de 125,94% (remuneração reajustada em 25,94%) pelo percentual de 122,07% (remuneração reajustada em 22,07%) .  
15.	Em um primeiro momento, inúmeros servidores obtiveram o pagamento desse resíduo de 3,17% por meio de decisões judiciais favoráveis, como no caso tratado neste processo. 
16.	Contudo, a própria Administração, por meio do art. 8o da Medida Provisória 2.225/2001, reconheceu o erro. Foi estendido a todos os servidores civis do Poder Executivo Federal, ativos e inativos, bem como pensionistas, o direito ao reajuste de 25,94%, deduzido o percentual já recebido de 22,07%. 
17.	Segundo o art. 9o daquela norma, a incorporação mensal do reajuste ocorreria a partir de 1/1/2002. Assim, a partir de 1/1/2002, a situação de todos os servidores e pensionistas em relação ao percentual de 3,17% passou a ser a mesma, independentemente de haver sentença judicial determinando o pagamento.
18.	Ademais, a Medida Provisória 2.225/2001, em seu art. 10, também dispôs que o percentual complementar de reajuste de 3,17% seria devido somente até a ocorrência de “reorganização ou reestruturação de cargos e carreiras, concessão de adicionais, gratificações ou qualquer outra vantagem de qualquer natureza”. As únicas exceções seriam as parcelas incorporadas até dezembro de 1994 a título de vantagem pessoal e dos chamados quintos e décimos.
19.	Em outras palavras, na vigência posterior de nova estrutura remuneratória criada para determinada carreira, os servidores nela enquadrados não mais fariam jus à parcela de 3,17%.
20.	Conforme frisou o voto condutor do Acórdão 213/2012-TCU-Segunda Câmara: 
É entendimento pacífico desta Corte que os pagamentos dos percentuais relativos a planos econômicos, a exemplo da denominada URV (3,17%) , não se incorporam aos salários em caráter permanente, pois têm natureza de antecipação salarial, sendo devidos somente até a reposição das perdas salariais havidas no ano anterior, o que ocorre na primeira data-base posterior ao gatilho, conforme o Enunciado nº 322 do Tribunal Superior do Trabalho (TST) .
21.	Cabe observar que não há que se falar em ofensa à coisa julgada, pois, “a coisa julgada é limitada pela situação jurídica sob cuja órbita se configurou” (voto condutor do Acórdão 6739/2010-TCU-Primeira Câmara) .
22.	Na mesma linha, o acórdão proferido pelo Supremo Tribunal Federal nos autos do RE 241.884/ES, cuja ementa se reproduz:
É firme a jurisprudência do STF no sentido de que a garantia do direito adquirido não impede a modificação para o futuro do regime de vencimentos do servidor público. Assim, e desde que não implique diminuição no quantum percebido pelo servidor, é perfeitamente possível a modificação no critério de cálculo de sua remuneração.
23.	Também nesse sentido se pronunciou o Superior Tribunal de Justiça no Mandado de Segurança 13.721/DF:
Mandado de segurança. Ato coator praticado pelo Conselho da Justiça Federal. Servidores Públicos. Obtenção, mediante ação transitada em julgado em 1993, do reconhecimento do direito à correção monetária de 26,05% sobre sua remuneração mensal (URP) . Posterior aprovação, mediante as Leis nº s 9.421/96, 10.745/02 e 11.416/2006, de Planos de Cargos e Salários, com reestruturação das carreiras do Poder Judiciário. Determinação, pelo CNJ, da absorção paulatina das diferenças de correção monetária, culminando com a equalização dos vencimentos. Alegação de ofensa à coisa julgada. Inexistência.
A coisa julgada que assegura vantagens funcionais se perfectibiliza à vista da lei vigente à data da sentença. Alterada a lei, e fixados novos vencimentos, o funcionário só tem direito a sua irredutibilidade, de modo que, se for o caso, perceberá como vantagem pessoal a parcela suprimida. Precedente. Segurança denegada (grifos) .
24.	A supressão do pagamento da parcela de 3,17% não caracterizaria, portanto, desrespeito à coisa julgada, mas, sim, mera equalização dos vencimentos em face de panorama jurídico posterior. Pela pertinência, vale transcrever trecho do voto condutor do Acórdão 2998/2013-TCU-Segunda Câmara:
 (...) Não é razoável, pois, que a servidora permaneça recebendo vantagem oriunda de perda ocorrida em estrutura remuneratória de 1995, não mais vigente.
Havendo alteração na situação jurídica com base na qual foi proferida a sentença, afasta-se a incidência da coisa julgada, ex vi do art. 471 do Código de Processo Civil.
Nesse sentido, foi a posição do próprio TRF da 4ª Região:
‘De outro lado, tampouco a coisa julgada formada no Mandado de Segurança nº 2001.71.01.001282-2 tem o alcance pretendido pela apelante, uma vez que o vínculo funcional entre os servidores e o Poder Público configura relação jurídica continuativa, se lhe aplicando as disposições dos arts. 468 do CPC e 471, I, do Código de Processo Civil:
Art. 468. A sentença, que julgar total ou parcialmente a lide, tem força de lei nos limites da lide e das questões decididas.
 (...) 
Art. 471. Nenhum juiz decidirá novamente as questões já decididas, relativas à mesma lide, salvo:
I - se, tratando-se de relação jurídica continuativa, sobreveio modificação no estado de fato ou de direito; caso em que poderá a parte pedir a revisão do que foi estatuído na sentença.
No caso, noticiada a ocorrência de reestruturações na carreira da autora, houve alteração fundamental na relação jurídica existente entre a autora e a Administração, a afastar a observância da coisa julgada.’ (Decisão monocrática da Desembargadora Federal Maria Lúcia Luz Leiria na Apelação/Reexame necessário no processo 5002751-11.2010.404.7101, em 6.2.2012, Terceira Turma) .
Portanto, uma vez verificado que os fundamentos que amparavam o pagamento da URV de 3,17% não mais remanescem, deve-se proceder à retirada da parcela, sob pena de enriquecimento sem causa da servidora. Isso, sem nenhuma ofensa à coisa julgada.
Assim, não há erro na determinação (...) para que proceda à absorção da rubrica relativa ao percentual de 3,17%, uma vez que houve alterações da estrutura remuneratória na qual foi apurada a perda em questão. Essas alterações são posteriores à decisão judicial que autorizou a incorporação da vantagem.
25.	A jurisprudência do TCU é pacífica nesse sentido. Além dos acórdãos já citados, podem-se elencar, entre outros, os Acórdãos 2.974/2014 e 3.424/2014, da Primeira Câmara (relator Ministro-substituto Augusto Sherman para ambos processos) , e 1.570/2014 e 2.321/2014, da Segunda Câmara, relatores Ministro Raimundo Carreiro e José Jorge, respectivamente.
26.	No caso tratado no presente processo, houve continuidade do pagamento destacado do índice de 3,17% mesmo após 1/1/2002, data da incorporação do reajuste, conforme o art. 9o da Medida Provisória 2.225/2001. Essa continuidade implica duplicidade de pagamento do índice de 3,17%. Uma mesma circunstância foi valorada em mais de um momento, contrariando, assim, o princípio do non bis in idem. 
27.	Além disso, como já mencionado, o art. 10 da Medida Provisória 2.225/2001 limitou os pagamentos mensais até o momento da superveniência de uma reorganização ou reestruturação dos cargos e carreiras. No caso tratado, isso já ocorreu, por meio da lei que criou o novo plano de carreira, a Lei 13.325/2016.
28.	Portanto, com o advento da Medida Provisória 2.225/2001, os efeitos da decisão judicial deveriam ter cessado, sendo irregular a continuidade do pagamento do índice de 3,17%.
29.	Destarte, constata-se o pagamento irregular da vantagem do artigo 192, I, da Lei 8112/90 e da rubrica embasada em sentença judicial (3,17%) , o que repercute atualmente nos proventos percebidos, conforme simulação à peça 15. O benefício de partida, ajustado pelos valores corretos, quedar-se-ia em R$ 7.852,13 (vide tabela abaixo) ; correspondendo a R$ 9.514,56 atualmente. Destarte, os proventos atualmente percebidos (R$ 10.348,27) superam o devido.
	Rubrica
	Valor (R$) 

	Vencimento Básico (A) 
	2.318,71

	GEMAS
	1.098,08

	Retribuição de Titulação
	1.924,68

	Artigo 192, I, 8112/90 (B) ¹
	1.575,95

	Subtotal ( C) 
	6.917,42

	Anuênio - 24% de "A" e "B" (D) 
	934,72

	Total (=C + D) 
	7.852,13

¹ conforme disposto no item 8 desta instrução
30.	Destarte, verifica-se ilegalidades no ato que macula a sua legalidade, cabendo proposta de apreciação pela ilegalidade.
Em relação ao ato do instituidor Sr. Newton Azevedo.
31.	O instituidor faleceu em 16/8/2015, o que habilitou a Sra. DAGMAR BARBALHO AZEVEDO (viúva) ao percebimento de benefício pensional. Verifica-se que o ex-servidor aposentou-se em 29/5/1990, antes do advento da Lei 8.112/90, quando era regido pelo regime celetista, conforme consta no ato.
32.	O art. 243 da Lei 8.112/1990 submeteu os servidores públicos ativos celetistas ao regime estatutário da Lei 8.112/1990. Todavia as aposentadorias e pensões com vigência anterior à Lei 8.112 de 12/12/1990 permaneceram sendo pagas pelo INSS. Neste sentido:
Acórdão 4960/2012-TCU-Segunda Câmara, relator Ministro Augusto Nardes:
Sumário: PENSÃO CIVIL INSTITUÍDA POR SERVIDOR CELETISTA, APOSENTADO ANTERIORMENTE AO ADVENTO DA LEI Nº 8.112/1990. EQUIPARAÇÃO SALARIAL COM SERVIDORES PÚBLICOS ESTATUTÁRIOS. ILEGALIDADE DO ATO. NEGATIVA DE REGISTRO. LEGALIDADE DOS DEMAIS ATOS. CONCESSÃO DE REGISTRO. DETERMINAÇÕES. Tendo o instituidor da pensão civil se aposentado anteriormente à vigência da Lei nº 8.112/1990, sob regime celetista, não há que se falar em equiparação aos estatutários
Voto condutor do Acórdão 2092/2006-TCU-Segunda Câmara, relator Ministro Ubiratan Aguiar:
6. Ademais, de acordo com o princípio fundamental do tempus regit actum, é pacífico o entendimento de que o ato de aposentação rege-se pela norma vigente à época em que o interessado tenha implementado as condições para sua aposentadoria. Nesse sentido, entre diversas deliberações desta Corte nessa mesma linha, cito os Acórdão 269/2004-TCU-Plenário e 1.484/2004-2ª Câmara e o Enunciado de Súmula nº 359 do Supremo Tribunal Federal - STF.
7. Corroborando a tese que ora sustento, lanço mão da Decisão nº 128/1993-Plenário, cujo Voto fundamentador assim dispôs:
"Conforme se verifica nos autos, o ex-servidor se desligou deste Tribunal em 20/08/1984, por força da Portaria nº 262, de 28 seguinte, que lhe concedeu rescisão do contrato de trabalho, havido sob a Consolidação das Leis do Trabalho, em decorrência da aposentadoria previdenciária. Assim, na situação de ex-servidor celetista, com o seu contrato de trabalho rescindido em data anterior à vigência da Lei nº 8.112/90, não vemos como se lhe aplicar o art. 243 desse diploma legal, eis que naquela oportunidade não mais detinha a condição de ocupante do emprego de Médico da antiga Tabela Permanente da Secretaria-Geral deste Tribunal."
33.	No âmbito do STF, a questão já se encontra pacificada no mesmo sentido acima descrita. Conforme a Tese de Repercussão Geral 594:
As regras dos parágrafos 4º e 5º do artigo 40 da Constituição Federal, na redação anterior à EC 20/1998, não se aplicam ao servidor submetido ao regime da Consolidação das Leis do Trabalho que se aposentou ou faleceu antes do advento da Lei nº 8.112/1990.
34.	Destarte, resta propor a ilegalidade do ato.
35.	Na eventualidade do colegiado de julgamento não acolher a proposta acima exposta, constata-se que as rubricas de decisão judicial (3,17%) e da vantagem do artigo 192, I, da Lei 8112/90 estão sendo pagas incorretamente, conforme argumentos expostos nos itens 8 a 27 da presente instrução.
36.	Destarte, o benefício de partida, ajustado pelos valores corretos, queda-se em R$ 5.510,34 (vide tabela abaixo) ; correspondendo a R$ 5.923,48 atualmente. Destarte, os proventos atualmente percebidos (R$ 6.124,96) superam o devido:
	Rubrica
	Valor (R$) 

	Vencimento Básico (A) 
	3.561,24

	Artigo 192, I, 8112/90 (B) ¹
	645,13

	Subtotal ( C) 
	4.206,37

	Anuênio - 31% de "A" e "B" (D) 
	1.303,97

	Total (=C + D) 
	5.510,34

¹ diferença entre as classes/nível “adjunto 4” e “associado 4” – vide tabela salarial à peça 14.
Outras considerações
37.	Em relação aos atos dos instituidores Srs. NEY DA SILVA GURGEL, PAULO BEZERRA DUARTE e RAIMUNDO FERNANDES MAIA (atos número 10793208-05-2012-000012-2, 10793208-05-2012-000077-7 e 10793208-05-2014-000032-2, respectivamente) , estes já foram objeto de análise na instrução de mérito precedente (peça 7) , a qual propôs a sua apreciação pela ilegalidade, contando com anuência da Unidade Técnica e do MP/TCU (peças 8 e 9, respectivamente) . 
38.	Como estes atos não foram objeto de questionamento por parte do Ministro-relator, caberá manter a conclusão já esposada na instrução de mérito precedente, no sentido de apreciar estes atos pela ilegalidade.
CONCLUSÃO
39.	Será proposto que os atos dos instituidores Sr. NEWTON AZEVEDO e Sra. MARIA ALVES DE ALMEIDA (atos número 10793208-05-2016-000009-3 e 10793208-05-2012-000055-6) sejam apreciados pela ilegalidade, em virtude do pagamento de proventos acima do devido.
40.	Em relação aos demais atos, cabe manter a conclusão da instrução precedente, em vista dos referidos atos não terem sido objeto determinação por parte do Ministro-relator.
PROPOSTA DE ENCAMINHAMENTO
41.	Ante o exposto, propõe-se:
a) considerar ilegal e recusar registro aos atos de concessão de pensão civil abaixo nominados, com base nos arts. 71, inciso III, da Constituição Federal, 1º, inciso V, e 39, inciso II, da Lei 8.443/1992 e 260, § 1º, do Regimento Interno do Tribunal de Contas da União (TCU) ;
- MARIA ALVES DE ALMEIDA, CPF XXX.760.664-XX, ato número 10793208-05-2012-000055-6;
- NEWTON AZEVEDO, CPF XXX.213.004-XX, ato número 10793208-05-2016-000009-3;
- NEY DA SILVA GURGEL, CPF XXX.133.604-XX, ato número 10793208-05-2012-000012-2;
- PAULO BEZERRA DUARTE, CPF XXX.670.154-XX, ato número 10793208-05-2012-000077-7;
- RAIMUNDO FERNANDES MAIA, CPF XXX.116.851-XX, ato número 10793208-05-2014-000032-2.
b) dispensar a devolução dos valores indevidamente recebidos até a data da ciência da Universidade Federal do Rio Grande do Norte do Acórdão que vier a ser proferido, com base no Enunciado 106 da Súmula da Jurisprudência do TCU;
c) esclarecer aos interessados que, no caso de não provimento de recurso eventualmente interposto junto ao TCU, deverão ser repostos os valores recebidos após a ciência do acórdão pelo Universidade Federal do Rio Grande do Norte;
d) determinar à Universidade Federal do Rio Grande do Norte, com base no art. 45 da Lei 8.443/1992, que:
d.1) faça cessar os pagamentos decorrentes dos atos impugnados, comunicando ao TCU, no prazo de quinze dias, as providências adotadas, nos termos dos art. 262, caput, do Regimento Interno do TCU e 8º, caput, da Resolução - TCU 206/2007;
d.2) exceto em relação do ato relativo ao instituidor Sr. NEWTON AZEVEDO: cadastre novos atos, livre da irregularidade apontada, submetendo-os ao TCU no prazo de trinta dias, nos termos dos arts. 262, § 2º, do Regimento Interno do TCU e 19, § 3º, da Instrução Normativa - TCU 78/2018; 
d.3) informe aos interessados o teor do Acórdão que vier a ser prolatado, encaminhando ao TCU, no prazo de trinta dias, comprovante da data de ciência pelo respectivo interessado, nos termos do art. 4º, § 3º, da Resolução - TCU 170/2004.

não há

Procurador Júlio Marcelo de Oliveira.

PESSOAL. PENSÃO CIVIL. MANUTENÇÃO DE PAGAMENTO INDEVIDO DE REAJUSTE DE 3,17%, AMPARADO POR DECISÃO JUDICIAL TRANSITADA EM JULGADO, MESMO APÓS A EDIÇÃO DA MEDIDA PROVISÓRIA 2.225/2001 E SEM ABSORÇÃO POR REESTRUTURAÇÃO REMUNERATÓRIA POSTERIOR DA CARREIRA. ERRO DE CÁLCULO DA VANTAGEM PREVISTA NO ARTIGO 192, INCISO I, DA LEI 8.112/1990. ILEGALIDADE E RECUSA DE REGISTRO DOS ATOS DE PENSÃO. DETERMINAÇÃO. CIÊNCIA.

PENSÃO CIVIL (PCIV)

Secretaria de Fiscalização de Pessoal (SEFIP).

Trata-se de atos de pensão instituídos por Ney da Silva Gurgel, Maria Alves de Almeida, Paulo Bezerra Duarte, Raimundo Fernandes Maia e Newton Azevedo (peças 1 a 5) , ex-funcionários da Universidade Federal do Rio Grande do Norte.
Em apertada síntese, após adoção das medidas saneadoras e exame dos títulos concessórios, a Unidade Técnica e o Ministério Público opinam por que seja considerado ilegal e negado registro a todos os atos de pensão em decorrência das seguintes irregularidades:
- manutenção de pagamento indevido de reajuste de 3,17%, amparado por decisão judicial transitada em julgado, mesmo após a edição da Medida Provisória 2.225/2001 e sem absorção por reestruturação remuneratória posterior da carreira, em desacordo com a jurisprudência desta Corte de Contas e dos Tribunais Superiores (irregularidade verificada em todos os atos de pensão) ;
- pagamento a maior da diferença salarial prevista no artigo 192, inciso I, da Lei 8.112/1990 (irregularidade verificada nos atos de pensão instituídos por Maria Alves de Almeida e Newton Azevedo, às peças 1 e 2) ;
- instituição indevida de pensão civil estatutária por funcionário que havia sido aposentado sob a regência da Consolidação das Leis do Trabalho – CLT, antes da vigência da Lei 8.112/1990 (irregularidade verificada no ato de pensão instituído por Newton Azevedo, à peça 2) .
Feita essa introdução, passo a decidir.
Adiro às propostas uniformes da Unidade Técnica e do Ministério Público, sem embargo de acrescer algumas considerações.
Com relação à parcela de 3,17%, rememoro que tal diferença decorre de aplicação errônea dos arts. 28 e 29 da Lei 8.880/1994, norma que ordenou a conversão das remunerações dos servidores de CR$ em URV. Em um primeiro momento, havia-se calculado reajuste de 22,07%, embora o correto, obedecendo rigorosamente ao previsto nos citados dispositivos legais, fosse 25,24%. Por isso, os 3,17% de acréscimo.
Ao estender aos servidores civis do Poder Executivo Federal o direito ao percentual (concedido anteriormente aos demais Poderes da União e aos militares) , a Medida Provisória (MP) 2.225-45, publicada em 5/9/2001, determinou, em seu art. 10, que o referido resíduo seria devido somente até a ocorrência de reorganização ou reestruturação de cargos e carreiras, concessão de adicionais, gratificações ou outra vantagem de qualquer natureza. A partir daquele momento, em razão da concessão do direito à parcela a todos os servidores do Executivo, tornou-se igual a situação dos que haviam obtido provimento judicial favorável no Judiciário e os que passaram a fazer jus aos 3,17% após a edição da MP.
Portanto, o diploma normativo deixou claro que, perante nova estrutura criada para determinada carreira, os servidores a ela pertencentes não mais fariam jus à parcela. Tendo havido reestruturação na carreira dos instituidores, não há justificativa para a continuidade do pagamento da parcela judicial de 3,17%, consoante remansosa jurisprudência desta Corte de Contas.
Também não há de se falar em ofensa à coisa julgada, pois, “a coisa julgada é limitada pela situação jurídica sob cuja órbita se configurou”. Nessa linha, trilha pacífica jurisprudência do Tribunal de Contas da União, sedimentada no enunciado de Súmula 279, desta Corte: “As rubricas referentes a sentenças judiciais, enquanto subsistir fundamento para o seu pagamento, devem ser pagas em valores nominais, sujeitas exclusivamente aos reajustes gerais do funcionalismo, salvo se a sentença judicial dispuser de outra forma”.
Por sua vez, o enunciado de Súmula 276, do TCU é claro: “As vantagens da estrutura remuneratória anterior não se incorporam à atual, exceto quando expressamente consignadas em lei superveniente”.
No mesmo diapasão, tem decidido o Supremo Tribunal Federal que não representa afronta à coisa julgada a decisão posterior deste Tribunal que afaste pagamentos oriundos de sentenças judiciais cujo suporte fático de aplicação já se tenha exaurido, conforme RE 596.663/RJ.
Esses fundamentos, por si só, são suficientes para considerar ilegais e negar registro a todos os atos de pensão civil.
Além dessa irregularidade, os títulos concessórios instituídos por Maria Alves de Almeida e Newton Azevedo (peças 1 e 2) padecem de ilegalidade consistente no pagamento a maior da vantagem salarial prevista no art. 192, inciso I, da Lei 8.112, de 11 de dezembro de 1990.
Consoante apurado pela unidade instrutiva, a referida verba foi erroneamente calculada com base na diferença de remuneração entre a classe de professor adjunto e a classe de professor titular, sendo que as pensões foram instituídas na vigência da Lei 11.344, de 8/9/2006, que criou a classe de professor associado, posicionada entre as classes de professor adjunto e professor titular.
Assim, com fundamento no princípio tempus regit factum, a vantagem deveria ser aferida com base na diferença de remuneração entre as classes de professor adjunto e de professor associado, de acordo com norma vigente ao tempo da instituição do benefício pensional e conforme orientação firmada pelo Tribunal por meio dos Acórdão 300/2013-TCU-Primeira Câmara, 6.620/2013-TCU-2ª Câmara.
 Especificamente quanto ao ato de pensão instituído por Newton Azevedo (peça 2) , depreendo haver equívoco no cadastro da ficha concessória no sistema de admissões e concessões (Sisac) ao informar que o ex-funcionário era regido pela CLT quando da vigência do novo estatuto dos servidores públicos civis da União (Lei 8.112/1990) . Por esse motivo, a unidade técnica entende que a instituição da pensão civil estatutária sequer seria devida, porquanto o aludido benefício previdenciário haveria de ser custeado pelo Instituto Nacional do Seguro Social (INSS) . 
Na verdade, em consulta ao sistema Siape (peça 19) , o ex-servidor Newton Azevedo já ocupava cargo de professor universitário, sendo, à época, regido pelo antigo estatuto dos funcionários públicos civis da União (Lei 1.711/1952) , no qual veio a se aposentar em 29/05/1990. Em todo caso, permanece a ilegalidade da pensão por ele instituída em razão de outras irregularidades já mencionadas neste voto.
Por fim, deixo de acolher a proposta inicial do Ministério Público de destaque da peça 4, relativa ao ato de alteração da pensão instituída por Paulo Bezerra Duarte, o qual já contempla todos os beneficiários e os fundamentos da concessão ora impugnados.
Feitas essas considerações, voto por que o Tribunal acolha a minuta de acórdão que ora submeto à apreciação do colegiado.
TCU, Sala das Sessões Ministro Luciano Brandão Alves de Souza, em 30 de abril de 2019.
WALTON ALENCAR RODRIGUES 
Relator